【裁判字號】    97,判,850
【裁判日期】    970918
【裁判案由】    遺產稅
【裁判全文】
最  高  行  政  法  院  判  決
                                       97年度判字第850號
上  訴  人  馬來西亞商富析資產管理股份有限公司台灣分公司
代  表  人  甲○○
訴訟代理人  吳光陸  律師
被 上訴 人  財政部臺灣省中區國稅局
代  表  人  乙○○
上列當事人間遺產稅事件，上訴人對於中華民國95年8月30日臺
中高等行政法院95年度訴字第162號判決，提起上訴，本院判決
如下：
    主  文
上訴駁回。
上訴審訴訟費用由上訴人負擔。
    理  由
一、緣被繼承人陳仕儀於民國88年7月13日死亡，繼承人陳段微
    孟等於88年12月30日申報遺產稅，經被上訴人核定遺產總額
    新臺幣（下同）81,563,122元，應納稅額22,849,880元，並
    由上訴人於94年2月1日代位繳納遺產稅20,192,578元，嗣上
    訴人於94年8月19日向被上訴人主張扣除被繼承人陳仕儀之
    保證債務，申請重新核定遺產稅應納稅額及退還溢繳稅款，
    經被上訴人於94年9月19日以中區國稅二字第0940048871號
    函復否准所請。上訴人不服，提起訴願，遭決定駁回，遂提
    起本件行政訴訟。
二、上訴人起訴主張：本件被繼承人陳士儀生前為毅贏公司向第
    一銀行貸款之連帶保證人，連帶保證與普通保證不同，不得
    主張民法第745條關於檢索抗辯之權利，連帶保證人對債權
    人而言，自為債務人，連帶債務未全部履行前，全體債務人
    仍負連帶責任。故債務成立於應允為連帶保證人時，即一經
    與債權人約定為連帶保證人時，債務即成立，從而陳仕儀於
    88年7月13日死亡時，自為債務人，有上開債務未償，即應
    扣除等語，求為判決訴願決定及原處分均撤銷，被上訴人應
    作成扣除遺產總額150,080,000元之行政處分。
三、被上訴人則以：被繼承人陳仕儀所提供其名下彰化縣多筆土
    地作為擔保，迄今僅辦理過戶予繼承人陳段微孟等，尚未因
    遭法院執行拍賣，未符合財政部75年7月24日台財稅第75574
    68號函釋，且毅贏公司之債務除被繼承人陳仕儀為連帶保證
    人外，尚有黃仕倉等11人共同連帶保證，即使毅贏公司無法
    償還其所欠債務，若繼承人陳段微孟等清償其所欠債務，亦
    即得對其他連帶保證人之債權，仍有求償之權利，並非上訴
    人所主張毅贏公司已無法清償，即為求償權已無從實現，所
    訴顯有誤解等語，資為抗辯，求為判決駁回上訴人之訴。
四、原審斟酌全辯論意旨及調查證據之結果，以：依稅捐稽徵法
    第28條反面解釋，稅捐稽徵機關依據認定之事實，核定應納
    稅額或應補徵稅額，並無適用法令錯誤或計算錯誤情事者，
    自不得據以申請退還。本件被繼承人陳仕儀於88年7月13日
    死亡，繼承人陳段微孟等於88年12月30日申報遺產稅，繼承
    人陳段微孟等申報遺產稅時，並未申報被繼承人死亡前未償
    債務，有遺產稅申報書一件附卷可稽，經被上訴人機關核定
    遺產總額81,563,122元，應納稅額22,849,880元，並無適用
    法令錯誤或計算錯誤溢繳稅款之情事。況依遺產及贈與稅法
    第17條第1項第9款之規定，被繼承人死亡前，未償之債務，
    是否得自遺產總額中扣除，免徵遺產稅，應以被繼承人死亡
    時，已存在之債務，且具有確實之證明者為限。又「連帶債
    務之債權人，得對於債務人中之一人或數人，或其全體，同
    時或先後請求全部或一部之給付。」為民法第273條所明定
    。而連帶保證債務之所謂連帶，係指保證人與主債務人負同
    一債務，對於債權人各負全部給付之責任，連帶保證人固於
    訂立連帶保證契約時，連帶保證人與債權人即成立債權債務
    關係，惟此連帶保證債務為或有債務，將來並不一定由連帶
    保證人負責清償，故於連帶債務之債權人未實現請求給付前
    ，應為給付之主體及數額均無從確定。因此，被繼承人擔任
    連帶保證人時，應認繼承開始前，主債務人已處於清償不能
    之狀態，亦即已無其他財產可供執行，連帶保證人應負之債
    務始具備計算之可能，斯時方能認連帶保證債務已屬確定，
    而得由遺產總額中扣除（本院94年度判字第1885號判決參照
    ）。被繼承人陳仕儀生前提供所有坐落彰化縣多筆土地，提
    供毅贏公司作為向第一銀行借款之擔保並為連帶保證人，嗣
    毅贏公司向第一銀行陸續借款141,500,000元，及第一銀行
    另於89年8月4日代毅贏公司償付履約保證金8,580,000元予
    行政院衛生署台東醫院，合計150,080,000元，上開債務於
    被繼承人死亡時（88年7月13日）均未屆清償期，且毅贏公
    司自88年12月24日起始未依約繳納本息，有臺灣彰化地方法
    院89年度促字第9049號、15059號支付命令附卷可稽，並經
    調取該卷宗核閱無誤，亦為上訴人所不爭。準此，毅贏公司
    借款至被繼承人死亡時（88年7月13日）均未屆清償期，且
    正常繳納利息，系爭連帶保證債務於被繼承人死亡時尚未確
    實發生，非屬被繼承人之債務，依法不得自遺產總額扣除。
    至於財政部75年7月24日台財稅第7557468號函釋，係指被繼
    承人生前以土地提供他人作為借款抵押設定，於其生前已經
    法院執行拍賣，惟至死亡後始經拍定，該土地應併入遺產總
    額課稅後，再以被繼承人死亡前未償債務扣除。同時，上述
    土地於拍賣償債後，被繼承人之繼承人對該債務人（借款人
    ）已取得求償權，應將該求償權額連同拍賣償債後，如有剩
    餘時之餘款，併入遺產總額課稅。惟本件被繼承人於生前，
    其提供他人作為借款抵押設定之土地，於死亡時並未經法院
    查封拍賣，與該函釋所舉於生前即經法院執行拍賣之情形不
    同，於本件之情況，尚不得引用該函釋之意旨，將被繼承人
    之連帶債務予以扣除。是上訴人主張被繼承人為連帶保證人
    ，負有連帶保證債務，該連帶保證債務即應自遺產總額中扣
    除，免徵遺產稅，自不足採。而上訴人所引臺中高等行政法
    院94年度訴更一字第31號判決，與本件情形不同，自無加以
    引用餘地，乃駁回上訴人之訴。
五、本院按「納稅義務人對於因適用法令錯誤或計算錯誤溢繳之
    稅款，得自繳納之日起五年內提出具體證明，申請退還；逾
    期未申請者，不得再行申請。」稅捐稽徵法第28條定有明文
    。又按遺產及贈與稅法第17條第1項第9款規定：「左列各款
    ，應自遺產總額中扣除，免徵遺產稅：．．．九、被繼承人
    死亡前，未償之債務，具有確實證明者。」依此規定，被繼
    承人死亡前有未償之債務，具有確實之證明者，應自遺產總
    額中扣除。而被繼承人死亡前是否有未償之債務，應以被繼
    承人死亡時為準，乃屬當然。又連帶保證人就其連帶保證之
    債務，固與主債務人對債權人各負全部之給付責任；然在民
    法上無所謂連帶保證，實務上所謂之連帶保證，僅為喪失先
    訴抗辯權之保證而已，除此而外，仍不失其保證之性質。而
    依民法第739條規定，所謂保證，既係指當事人約定一方於
    他方之債務人不履行債務時，由其代負履行責任之契約；連
    帶保證為保證之一種，並非連帶債務，其特點在於其債務不
    失其附屬性。是則關於被繼承人生前擔任連帶保證人之債務
    ，必繼承開始時，主債務人已處於清償不能之狀態，為連帶
    保證人負連帶清償責任之停止條件，始得認合致上述遺產及
    贈與稅法第17條第1項第9款所規範「具有確實證明之被繼承
    人死亡前未償債務」之要件；而非謂被繼承人生前擔任連帶
    保證人之或有債務，皆屬本款範圍，否則將因予以僥倖規避
    遺產稅之空間，而違背該款之規範目的。本件依原判決所認
    定之事實，被繼承人陳仕儀生前以其所有坐落彰化縣多筆土
    地，提供毅贏公司作為向第一銀行借款之擔保並為連帶保證
    人，嗣毅贏公司向第一銀行陸續借款141,500,000元，及第
    一銀行另於89年8月4日代毅贏公司償付履約保證金8,580,00
    0元予行政院衛生署台東醫院，合計150,080,000元，查上開
    債務其中代償履約保證金部分，係發生於被繼承人死亡之後
    ，自難認係被繼承人應負之連帶保證債務；而其餘借款之擔
    保部分，於被繼承人88年7月13日死亡時均未屆清償期，且
    毅贏公司自被繼承人死亡後之88年12月24日起始未依約繳納
    本息(參見支付命令附表13最早起息日)，第一銀行於89年7
    月3日始對繼承人取得支付命令，有臺灣彰化地方法院89年
    度促字第9049號支付命令；另代償履約保證金部分，其起息
    日為代償日之89年8月4日，亦有同法院89年度促字第15059
    號支付命令附卷可稽。是被繼承人生前為毅贏公司提供抵押
    擔保物並為連帶保證之債務，於被繼承人死亡時，部分因未
    屆清償期，且正常繳納利息，並無期前應負清償責任之情事
    ；部分係被繼承人死亡後始發生之債務，足認系爭連帶保證
    債務於被繼承人死亡時尚未確實發生，自非屬被繼承人之債
    務，依法不得自遺產總額扣除，原核課處分並無適用法律錯
    誤情事，上訴人依稅捐稽徵法第28條規定請求退還，被上訴
    人予以否准，要無不合，原判決駁回上訴人之訴，亦無違誤
    。至於上訴人主張在連帶保證，債權人本可依民法第273條
    對連帶債務人任意請求，保證債務人於保證契約成立時，即
    有債務存在，應得將該保證債務自遺產總額扣除云云，將連
    帶債務與連帶保證債務混為一談，乃上訴人以其對法律上見
    解之歧異，就原審取捨證據、認定事實之職權行使，指摘其
    為不當，不得謂為原判決有違背法令之情形。綜上所述，原
    判決所適用之法規與該案應適用之現行法規並無違背，與解
    釋判例，亦無牴觸，並無違背法令之情形，上訴意旨為無理
    由，應予駁回。
六、據上論結，本件上訴為無理由。依行政訴訟法第255條第1項
    、第98條第1項前段，判決如主文。
中    華    民    國    97    年    9     月    18    日
                    最高行政法院第四庭
                        審判長法官  鍾  耀  光
                              法官  林  茂  權
                              法官  姜  仁  脩
                              法官  王  德  麟
                              法官  黃  清  光
以  上  正  本  證  明  與  原  本  無  異
中    華    民    國    97    年    9     月    18    日
                              書記官  阮  思  瑩


司法院資訊處製作；財團法人民間司法改革基金會備份。
